最高法院刑事判決　　　　　　　　　　　　　　　九十三年度台上字第二六六０號
　　上　訴　人　乙○○
　　　　　　　　　　　　送達代收人王惠然律師
右上訴人因甲○○自訴誣告等罪案件，不服台灣高等法院中華民國九十年九月二十一
日第二審判決︵九十年度上訴字第一七一０號，自訴案號：台灣台北地方法院八十九
年度自字第六九九號︶，提起上訴，本院判決如左：
    主  文
原判決撤銷，發回台灣高等法院。
    理  由
本件原判決以自訴人甲○○自訴意旨略以：(一)自訴人前經上訴人即被告乙○○自訴妨
害名譽案件，於民國七十七年八月五日經第一審法院七十七年度自字第三三二一號「
刑事判決」自訴人無罪。被告不服上訴台灣高等法院，並於七十七年十月十二日於台
灣高等法院刑六庭中供稱：「庭呈乙○○各體書法專集六冊、被告提的書本我們在印
時發現錯誤，就重新再印，出另種版本。」緣此項供詞與「重新再印之各種版本」之
證物；導致原審法院認為自訴人於「時代生活雜誌」撰文評論被告所著「乙○○書法
專集」有「破壞中國書法｜中華電視台為首」一文內容及事後自訴人指明被告係書法
界敗類應予剷除（於七十六年十二月十九日中國書法學會第十屆第一次會員大會提案
，被告並經該大會決議凍結被告會員資格），事涉「足使被告之名譽人格遭致貶損，
書法作品之評價遭致減低」而認係犯刑法第三百十條第二項之罪，於七十九年三月十
五日七十七年度上易字第四０八二號「刑事判決」，處自訴人「有期徒刑陸月，如易
科罰金以參拾元折算壹日，減為有期徒刑參月，如易科罰金，以參拾元折算壹日」之
判決。(二)八十八年自訴人擔任理事長之「中國書學研究發展學會」會員在坊間小書齋
書店購買被告上述著作書籍，經自訴人翻閱，發現內容仍係臨摹錯誤之版本。為保障
消費者權益，即由自訴人擔任理事長之學會依「消費者保護法」相關規定，具函政府
主管機關，要求代為通知被告更換前被告於七十七年十月十二日於台灣高等法院刑六
庭所提呈之「重新再印版本」之證物書籍版本。(三)惟事後據台北市政府新聞處八十八
年十二月二十一日北市新一字第八八二一０七一三００號函，在其說明三中轉述被告
所稱：「當時該集出版後，本人即發現有製版被磨掉筆畫之字，乃將須修訂之字挑出
，交由出版社印出『勘誤表』附於書後，再行發售。」之聲明。查此被告所稱顯與七
十七年十月十二日被告於台灣高等法院刑六庭之供詞及提呈之證物完全不符（一為「
重新再印另種版本」，一為「印出勘誤表附於書後」；一則為「印時發現錯誤」，一
則為「有製版被磨掉筆畫之字。」）(四)八十九年四月十四日台北市政府法規委員會以
市法保字第八九二００三九九００號函，轉來被告乙○○書法專集中「草韻自然」、
「篆素歷練」、「行雲流水」等書之文字「勘誤表」各二份。此足證被告於七十七年
十月十二日在台灣高等法院刑六庭中所提呈之證物顯係變造之證據已事證確鑿。(五)核
被告所出版之書法著作依其出版情形，據自訴人換算約誤導三十六萬民眾學習錯誤書
法。而被告基於維護其不當之利益，非但未善盡著作人義務去更正錯誤之書文內容；
反以不實變造證據佐以不實證詞，誤導台灣高等法院認為被告無自訴人撰文所評論之
事實，而判處自訴人妨害名譽之有期徒刑及民事附帶賠償新台幣壹拾萬元正之賠償等
語。因認被告涉犯刑法第一百六十九條第二項之準誣告罪及同法第二百十六條、第二
百十條之行使偽造私文書罪嫌云云。經審理結果，認自訴人於自訴狀中尚主張被告涉
犯使公務員登載不實文書之事實，第一審判決就該部分自訴事實雖業已裁判，但未據
說明審認之理由，亦未說明該部分與原判決上開已載明審認理由之被告準誣告行為及
偽造更正各體書法文集之偽造私文書行為部分，在法律上是否具有裁判上一罪關係，
逕以被告涉犯準誣告罪及行使偽造私文書罪嫌等部分犯罪事實，已罹於追訴權時效為
由，而為全部免訴之諭知，顯有部分自訴事實裁判未備理由之違法，為顧及被告審級
利益，爰將第一審判決撤銷，諭知發回第一審法院另為適法之裁判，固非無見。
惟查(一)、刑事訴訟法第三百七十一條所稱被告經合法傳喚，無正當之理由不到庭者，
得不待其陳述，逕行判決，係指被告已受合法之傳喚，且在社會通常觀念上，其未到
庭非有正當之理由者而言；倘審判期日，雖已合法傳喚被告，但其未到庭有正當之理
由者，不得逕行審判，否則即有同法第三百七十九條第六款所定被告未於審判期日到
庭而逕行審判之當然違背法令。本件原審指定九十年九月七日為審判期日，被告固已
受合法傳喚而未於是日到庭應訊，但其曾於同年八月十六日具狀陳明同年九月七日因
赴馬來西亞吉隆坡參加第十屆國際書法聯展，以致無法到庭應訊，請求另定期日，有
卷附原陳報狀及所提第十屆國際書法聯展通告影本可稽︵見原審卷第六十五、六十六
頁︶，被告未能到庭陳述，自非無正當理由，原審逕行於九十年九月七日上午十時辯
論終結，同年月二十一日宣判，揆諸上開說明，已有被告未於審判期日到庭而逕行審
判之違法。(二)、刑事訴訟法第三百七十九條第十二款所謂已受請求之事項未予判決之
違法，係指其請求事項屬於訴之範圍，應由法院審理判決，而法院未為任何裁判者而
言，並非當事人在訴訟上之一切主張，均包括在內。又自訴之事實範圍，係以第一審
自訴狀所載之犯罪時間、地點、行為人、被害人及犯罪行為等事項為準。原判決認自
訴人自訴被告之犯罪事實，除第一審所論及之刑法第一百六十九條第二項準誣告及同
法第二百十六條、第二百十條之行使偽造私文書罪嫌以外，尚涉及使公務員登載不實
文書部分。其理由無非以自訴人於自訴狀中尚陳明：1.在台北市政府新聞處八十八年
十二月二十一日北市新一字第八八二一０七一三００號函（證物五），說明三中轉述
被告所稱：「當時該集出版後，本人即發現有製版被磨掉筆畫之字，乃將須修訂之字
挑出，交由出版社印出『勘誤表』附於書後，再行發售。」之聲明。查此被告所稱顯
與七十七年十月十二日被告於台灣高等法院刑六庭之供詞及提呈之證物完全不符︵一
為「重新再印另種版本」，一為「印出勘誤表附於書後」；一則為「印時發現錯誤」
，一則為「有製版被磨掉筆畫之字。」）2.八十九年四月十四日台北市政府法規委員
會以市法保字第八九二００三九九００號函（證物六），轉來被告乙○○書法專集中
「草韻自然」、「篆素歷練」、「行雲流水」等書之文字「勘誤表」各二份等事實云
云。自訴代理人金天放於原審調查及審理中並均陳稱：上開台北市政府新聞處之二個
函均係被告委託王惠然律師於八十九年十二月六日函台北市政府說明「於所出版之專
集中發覺有製版被磨掉筆畫之文字，乃將須修訂之字挑出，交由出版社印出勘誤表附
於書後」，讓台北市政府登載於函文公文書上，然自訴人根本未更改版本及製作勘誤
表，而認被告涉犯刑法使公務員登載不實之偽造公文書罪嫌等語︵見原判決第三、四
頁︶。然卷查自訴人於八十九年七月三十一日在第一審所提出之自訴狀，固載明並引
用上揭台北市政府新聞處八十八年十二月二十一日及台北市政府法規委員會八十九年
四月十四日函，惟其同時陳明「查此被告所稱顯與七十七年十月十二日被告於台灣高
等法院刑六庭之供詞及提呈之證物完全不符」「此足證被告於七十七年十月十二日在
台灣高等法院刑六庭中所提呈之證物顯係變造之證據已事證確鑿」︵見第一審卷第五
、六頁︶，依該自訴狀所載，自訴人提出上揭台北市政府新聞處八十八年十二月二十
一日及台北市政府法規委員會八十九年四月十四日函，似在證明被告於七十七年十月
十二日在原審法院刑事第六庭之供詞及提出之證物係變造，如此該兩份函件，僅係自
訴人所提出之證物而已，能否認自訴犯罪事實尚包括被告以不實事項使台北市政府承
辦公務之人員登載於上揭兩份公文書即函件上？不無疑問。再原審未審究自訴人在第
一審所提出之自訴狀及刑事補充理由狀(一)至(六)是否已自訴被告涉犯使公務員登載不實
文書之事實？逕以自訴代理人在第二審所陳述為依據，認該部分亦為自訴事實，自有
違誤。上訴意旨指摘原判決不當，非無理由，應認原判決有發回更審之原因。
據上論結，應依刑事訴訟法第三百九十七條、第四百零一條，判決如主文。
中　　　華　　　民　　　國　　九十三　　年　　　五　　　月　　二十一　　日
                              最高法院刑事第二庭
                                  審判長法官  陳　錫　奎
                                        法官  洪　清　江
                                        法官  李　伯　道
                                        法官  陳　世　雄
                                        法官  惠　光　霞
      右正本證明與原本無異
                                              書  記  官
中　　　華　　　民　　　國　　九十三　　年　　　五　　　月　　二十六　　日
                                                                        Ｅ
